【裁判字號】    97,再,18
【裁判日期】    980625
【裁判案由】    分割共有物
【裁判全文】
臺灣臺中地方法院民事判決  97年度再字第18號
再審原告    癸○○○
訴訟代理人  許博堯律師
複  代理人  林蕙姿
                        2
再審被告    辛○○原名：廖文.
            戊○○
                        樓
            己○○
兼上三人共同
訴訟代理人  庚○○
再審被告    丙○○○
            丁○○
            甲○○
            乙○
            子○○
上列當事人間請求分割共有物事件，再審原告對於中華民國97年
5月27日本院96年度訴字第400號確定判決提起再審之訴，本院於
民國98年6月4日言詞辯論終結，判決如下：
    主    文
本院96年度訴字第400號確定判決廢棄。
兩造共有坐落台中縣神岡鄉○○○段后寮小段592-17、592-23、
592-24、592-25、592-26地號土地，面積3,221平方公尺，如附
圖所示A部分即592-17、592-23地號土地（面積1,289平方公尺）
分歸再審原告取得；如附圖所示B部分即592-24、592-25地號土
地（面積1, 288平方公尺）分歸再審被告庚○○、辛○○（原名
: 廖文滄)、戊○○及己○○取得，並按再審被告庚○○應有部
分5分之2、再審被告辛○○、戊○○及己○○應有部分各5分之1
之比例維持共有；如附圖所示C部分即592-26土地（面積644平方
公尺），分歸被告丙○○○、丁○○、甲○○、乙○及子○○取
得，並維持公同共有。
再審及再審前訴訟程序之訴訟費用，由兩造按如附表所示之應有
部分比例負擔。
    事 實 及 理 由
壹、程序方面：
  一、再審被告均未於言詞辯論期日到場，核均無民事訴訟法第
      386條所列各款情形，爰依原告之聲請，由其一造辯論而
      為判決。
  二、按當事人死亡者，訴訟程序在有繼承人、遺產管理人或其
      他依法令應續行訴訟之人承受其訴訟以前當然停止；第16
      8條至第172條及前條所定之承受訴訟人，於得為承受時，
      應即為承受之聲明；他造當事人，亦得聲明承受訴訟，民
      事訴訟法第168條、第175條分別定有明文。查坐落台中縣
      神岡鄉○○○段后寮小段592-17、592-23、592-24、592-
      25、592-26地號等5筆土地原登記之共有人王冷珠業於本
      院96年度訴字第400號（下稱前訴訟）訴訟程序進行中之
      民國（下同）97年4月16日死亡，其繼承人為丑○○、庚○○、辛○○（原名：廖文滄）、戊○○、己○○、壬○○等6人，有再審原告提出之戶籍謄本及繼承系統表附卷
      可按，而上開繼承人中之丑○○、庚○○、辛○○、戊○○、己○○等業於前訴訟訴訟程序進行中之97年5月6日聲
      明承受訴訟，茲再審原告就尚未聲明承受訴訟之壬○○部
      分聲明承受訴訟，於上開規定無違，合先敘明。
  三、再按訴訟繫屬中為訴訟標的之法律關係，雖移轉於第三人
      ，於訴訟無影響。但第三人如經兩造同意，得聲請代當事
      人承當訴訟，民事訴訟法第254條第1項亦有明文。系爭土
      地共有人丑○○之應有部分，於前訴訟程序進行中，業經
      強制執行程序拍賣，而由再審被告庚○○取得其應有部分
      ；又系爭土地原共有人王冷珠死亡後，王冷珠之應有部分
      於前訴訟判決後，業經辦妥繼承登記、並由再審被告庚○○單獨繼承。故而，丑○○及王冷珠之繼承人壬○○就系
      爭土地均已無應有部分，而再審被告庚○○經兩造同意，
      聲請由再審被告庚○○承當丑○○、壬○○部分之訴訟，
      亦與上開規定相符，應予准許。丑○○、壬○○部分之訴
      訟，既經再審被告庚○○經兩造同意而聲請承當訴訟，丑
      ○○、壬○○即因庚○○承當訴訟而脫離本件訴訟，併予
      敘明。
貳、再審原告方面：
  一、聲明：如主文所示。
  二、再審原告起訴主張略以：
    (一)坐落台中縣神岡鄉○○○段后寮小段592-17、592-23、59
      2-24、592-25、592-26地號等5筆土地，原登記為再審原
      告與再審被告丑○○、庚○○、辛○○、戊○○、己○○
      、王冷珠、丙○○○、丁○○、甲○○、乙○、子○○等
      12人共有。再審原告前於96年1月31日起訴請求分割系爭
      土地，由本院以96年度訴字第400號受理，嗣於前訴訟程
      序進行中之97年3月28日，共有人丑○○就系爭土地之應
      有部分25分之1遭其債權人聲請強制執行，由另共有人庚○○經由拍賣取得。又系爭土地共有人王冷珠於前訴訟程
      序進行中之97年4月16日死亡，由其繼承人即再審被告丑
      ○○、庚○○、辛○○、戊○○、己○○等5人聲明承受
      訴訟，本院於97年5月27日所為之前訴訟判決，因無人上
      訴而於97年7月9日確定。後再審原告以本院前訴訟判決確
      定後，依原確定判決所示找補內容辦理提存後，於97年10
      月28日委託地政士向台中縣豐原地政事務所辦理王冷珠之
      繼承登記及系爭土地之分割登記，經台中縣豐原地政事務
      所於同年月30日通知補正後，再審原告始查悉王冷珠之全
      體繼承人已於同年7月24日辦理繼承登記，王冷珠之繼承
      人應為丑○○、庚○○、辛○○、戊○○、己○○、壬○○等共6人，而非前訴訟確定判決所載之丑○○等5人，且
      王冷珠之應有部分25分之1已分割遺產由再審被告庚○○
      單獨繼承等情，致再審原告無法依原確定判決辦理分割登
      記。
    (二)再審原告於97年10月30日收到台中縣豐原地政事務所補正
      通知後，始知悉前訴訟因王冷珠繼承人中之壬○○未依法
      聲明承受訴訟，按分割共有物訴訟，係屬固有必要共同訴
      訟，前訴訟程序於王冷珠之全體繼承人均合法承受訴訟前
      ，依法應當然停止，前訴訟在未經王冷珠之全體繼承人合
      法承受訴訟前即為判決，原確定判決即屬當事人不適格之
      違法判決，有以再審之訴加以救濟之必要，爰提起本件再
      審之訴。
    (三)按再審之訴實質上為前訴訟程序之再開及續行，再審原告
      茲聲明王冷珠之繼承人壬○○應與其餘繼承人庚○○等承
      受訴訟，以為當事人適格之補正。又王冷珠之應有部分25
      分之1業經其全體繼承人辦妥繼承登記，由再審被告庚○○單獨繼承其應有部分，丑○○原登記之應有部分25分之
      1亦由再審被告庚○○拍賣取得，並已辦妥移轉登記，故
      系爭土地現今各共有人之應有部分如附表所示。又系爭土
      地相毗鄰，且共有人暨其應有部分亦均相同，全體共有人
      在前訴訟程序之97年2月19日均同意系爭土地合併分割、
      分割後王冷珠、丑○○、庚○○、辛○○、戊○○、己○○仍維持共有，於前訴訟判決後，全體共有人就系爭土地
      之分割方法均無異議，故就系爭土地之分割方法，請求依
      原確定判決所示，將附圖所示A部分分歸再審原告，將附
      圖所示B部分分歸再審被告庚○○、辛○○、戊○○、己○○按比例維持共有，將附圖所示C部分分歸再審被告丙○○○、丁○○、甲○○、乙○、子○○仍維持公同共有
      。至於原確定判決關於金錢找補部分，因系爭土地分割後
      ，再審被告所取得土地面積與其應有部分換算之面積差距
      甚微小，應無找補之必要，以節當事人奔波提存之勞費。
參、再審被告方面：
  一、再審被告庚○○、辛○○、戊○○、己○○部分：對再審
      原告主張於97年10月30日始知悉前訴訟確定判決漏列壬○○之事由，不爭執。同意系爭土地合併分割，於系爭土地
      分割後，再審被告庚○○、辛○○、戊○○、己○○等4
      人仍願維持共有關係。並聲明：同意再審原告之請求。
  二、再審被告丙○○○、丁○○、甲○○、乙○、子○○部分
      ：再審被告丙○○○、丁○○、甲○○、乙○、子○○於
      前訴訟程序陳明同意系爭土地合併分割，希望分割後取得
      系爭592-17地號土地、並仍維持共有關係等語，於本件再
      審程序則均未於言詞辯論期日到場，亦未提出書狀作何聲
      明或陳述。
肆、按再審之訴，應於30日之不變期間內提起。前項期間，自判
    決確定時起算。但再審理由知悉在後者，自知悉時起算，此
    觀諸民事訴訟法第500條第1項、第2項之規定甚明。本件再
    審原告於97年11月6日具狀對本院96年度訴字第400號確定判
    決，提起再審之訴，其再審訴狀表明於前訴訟判決確定後，
    再審原告依原確定判決所示找補內容辦理提存後，於97年10
    月28日委託地政士向台中縣豐原地政事務所辦理王冷珠之繼
    承登記及系爭土地之分割登記，經台中縣豐原地政事務所於
    同年月30日通知補正後，再審原告始查悉前訴訟程序未經王
    冷珠之全體繼承人合法承受訴訟，而有當事人不適格之情事
    等語，為再審被告所不爭執，且有再審原告提出之提存書、
    土地登記申請書、台中縣豐原地政事務所土地登記案件補正
    通知書、土地登記謄本等在卷可稽，並經調閱前訴訟卷宗查
    閱之結果，再審被告丑○○、庚○○、辛○○、戊○○、己○○等5人於王冷珠死亡後，在前訴訟程序於97年5月6日行
    言詞辯論程序時，陳明王冷珠之繼承人為再審被告丑○○等
    5人，並當庭聲明承受訴訟，除提出王冷珠死亡後之除戶戶
    籍謄本外，並未提出其繼承系統表、全體繼承人之戶籍謄本
    等相關資料，是再審原告主張於97年10月30日接獲台中縣豐
    原地政事務所補正通知後，始查悉前訴訟未經王冷珠之全體
    繼承人承受訴訟，而有當事人不適格之情事，原確定判決具
    有再審事由等語，洵屬信而有徵。從而，再審原告於97年11
    月6日提起本件再審之訴，揆之上開規定，自尚未逾30日之
    不變期間。
伍、再審原告主張原確定判決具有民事訴訟法第496條第1項第1
    款之再審理由部分：按當事人死亡者，訴訟程序在有繼承人
    、遺產管理人或其他依法令應續行訴訟之人承受其訴訟以前
    當然停止；又訴訟標的對於共同訴訟之各人必須合一確定者
    ，共同訴訟人中之一人生有訴訟當然停止或裁定停止之原因
    者，其當然停止或裁定停止之效力及於全體，民事訴訟法第
    168條、第56條第3款分別定有明文。再共有物之分割，於共
    有人全體有法律上之利害關係，須共有人全體始得為之，故
    請求分割共有物之訴，屬於民事訴訟法第56條第1項所稱訴
    訟標的，對於共同訴訟之各人必須合一確定者（最高法院42
    年台上字第318號判利意旨參照）。查系爭土地原登記之共
    有人王冷珠於前訴訟程序進行中之97年4月16日死亡，其繼
    承人為丑○○、庚○○、辛○○、戊○○、己○○、壬○○
    等6人，有再審原告提出之戶籍謄本及繼承系統表附卷可按
    ，然於前訴訟程序進行中，僅上開繼承人中之丑○○、庚○○、辛○○、戊○○、己○○等5人在97年5月6日言詞辯論
    期日當庭聲明承受訴訟，另繼承人壬○○於前訴訟程序則並
    未聲明承受訴訟，是前訴訟程序因未經王冷珠之全體繼承人
    承受訴訟，依民事訴訟法第168條之規定，自王冷珠死亡之
    日起即應當然停止，前訴訟程序於王冷珠之部分繼承人（即
    再審被告丑○○、庚○○、辛○○、戊○○、己○○等5人
    ）聲明承受訴訟後即續予進行，並進而為終局判決，自屬違
    背民事訴訟法第168條之規定，且因王冷珠之繼承人壬○○
    未於前訴訟聲明承受訴訟，而壬○○因繼承而就王冷珠之應
    有部分取得公同共有權，為系爭土地之共有人之一，前訴訟
    未以壬○○為分割共有物訴訟之當事人，自屬當事人不適格
    ，揆之前揭判例意旨甚明，而當事人不適格之事件，為不備
    訴訟要件之事件，應以訴訟判決駁回之，而不得為本案終局
    判決，縱為本案終局判決，於正當當事人亦不生效力，前訴
    訟程序在壬○○依法聲明承受訴訟前，既屬當事人不適格之
    事件，乃原確定判決逕為本案終局判決，亦屬違背法令。從
    而，再審原告主張原確定判決有民事訴訟法第496條第1項第
    1款之再審事由存在，可堪採憑。
陸、下列事項為兩造所不爭執，並有土地登記謄本、地籍圖謄本
    、台中縣神岡鄉都市計畫土地使用分區（或公共設施用地）
    證明書等附卷可稽，堪信為真正：
  一、系爭土地原共有人王冷珠死亡後，其應有部分25分之1業
      經其全體繼承人辦妥繼承登記並分割遺產後，由再審被告
      庚○○單獨繼承其應有部分；原共有人丑○○之應有部分
      25分之1亦由再審被告庚○○拍賣取得，並已辦妥移轉登
      記，系爭土地目前之共有人暨其應有部分如附表所示。
  二、系爭土地地目均為「田」，且系爭土地相毗鄰，並均經台
      中縣神岡鄉都市計畫編定屬農業區內之土地。
  三、兩造同意系爭土地合併分割。
  四、系爭土地分割後，土地價值並無不同，且兩造於前訴訟程
      序即達成除系爭土地因都市計畫變更外，不就分割方案進
      行價格之鑑定。
  五、系爭土地分割後，再審被告庚○○、辛○○、戊○○、己○○等4人仍願維持共有關係。
  六、系爭土地分割後，再審被告丙○○○、丁○○、甲○○、
      乙○、子○○等5人仍願維持共有關係。
柒、按各共有人，得隨時請求分割共有物；但因物之使用目的不
    能分割或契約訂有不分割之期限者，不在此限，民法第823
    條第1項定有明文。本件兩造就將系爭土地分割，以消滅兩
    造之共有關係，固無相反之意見，惟就分割之方法有所爭執
    。經查：
  一、系爭土地地目均為「田」，並均經台中縣神岡鄉都市計畫
      編定屬農業區內之土地，且系爭土地之共有關係發生於89
      年1月4日之前，不受農業發展條例第16條規定不得分割之
      限制，而系爭土地之使用目的、性質尚非不能分割，茲兩
      造間既未訂有不分割之特約，且兩造於前訴訟中經多次協
      調後，仍無法達成分割之協議，再審被告庚○○、辛○○
      、戊○○、己○○等4人於再審程序中固已同意再審原告
      之分割方法，然因再審被告丙○○○、丁○○、甲○○、
      乙○、子○○於再審程序未到場，致仍無法達成分割之協
      議，而依系爭土地之使用目的又無不能分割之情事，核與
      民法第823條第1項規定相符，則原告請求分割共有物，即
      屬有據，應予准許。
  二、按分割共有物，以消滅共有關係為目的。法院裁判分割共
      有土地時，除因該土地內部分土地之使用目的不能分割（
      如為道路），或部分共有人仍願維持共有關係，應就該部
      分土地不予分割，或准該部分共有人成立新共有關係外，
      應將土地分配於各共有人單獨所有（最高法院69年台上字
      第1831號判例意旨參照）。再審被告庚○○、辛○○、戊○○、己○○等4人業經陳明於系爭土地分割後仍願維持
      共有關係。而再審被告丙○○○、丁○○、甲○○、乙○
      、子○○係公同共有系爭土地應有部分5分之1，且於前訴
      訟程序中亦表示於系爭土地分割後仍願維持原共有關係。
      則依上開說明，系爭土地於分割後，仍尊重共有人之意願
      ，由再審被告庚○○、辛○○、戊○○、己○○等4人就
      其分得之土地按其等應有部分之比例（即再審被告庚○○
      應有部分5分之2、再審被告辛○○、戊○○及己○○應有
      部分各5分之1之）維持共有，再審被告丙○○○、丁○○
      、甲○○、乙○、子○○就其等分得之土地仍維持公同共
      有關係，再審原告則就其分得之土地取得單獨所有，應予
      說明。
  三、次按請求分割共有物之訴，其「分割之方法，不能協議決
      定者，法院得因任何共有人之聲請，命為下列之分配：一
      、以原物分配於各共有人。二、變賣共有物，以價金分配
      於各共有人」，民法第824條第2項定有明文。次按共有物
      分割之方法，須先就原物分配，於原物分配有困難時，則
      予變賣，以價金分配於各共有人（最高法院51年台上字第
      271號判例意旨參照）。查，系爭土地之面積合計達3,321
      平方公尺，且相互毗鄰，共有人暨應有部分復均相同，依
      原物分割，並無困難，自以原物分割為宜。又系爭土地原
      為兩造之先人廖朝所有，土地上建有三合院建物一棟，現
      僅再審原告居住使用部分建物，業經本院於前訴訟勘驗測
      量屬實，製有勘驗筆錄及複丈成果圖附於前訴訟卷可憑（
      見本院前訴訟卷(一)第158頁及卷外複丈成果圖），而再審
      原告所居住使用之建物，大部分坐落於系爭592-17、592-
      23地號土地上，為再審原告所陳明，並為再審被告所不爭
      執，則再審原告主張於系爭土地分割後，由其單獨取得附
      圖所示A部分即592-17、592-23地號土地（面積1,289平方
      公尺）；如附圖所示B部分即592-24、592-25地號土地（
      面積1,288平方公尺）則分歸再審被告庚○○、辛○○、
      戊○○及己○○共同取得；如附圖所示C部分即592-26土
      地（面積644平方公尺），則分歸被告丙○○○、丁○○
      、甲○○、乙○及子○○取得，符合系爭土地之占有使用
      現況，於全體共有人之利益均無違，且此分割方案業為再
      審被告庚○○、辛○○、戊○○及己○○所同意，符合多
      數共有人之意願。如依再審被告丙○○○、丁○○、甲○○、乙○、子○○於前訴訟程序所主張，由再審被告丙○○○、丁○○、甲○○、乙○、子○○等5人於分割後取
      得592-17地號土地，則再審原告勢必無法繼續占有使用目
      前所居住之建物，不但與系爭土地之使用現況不符，且損
      及再審原告之利益，於再審被告亦增需請求拆屋還地之煩
      ，誠屬有弊而無利。本院考量再審原告與再審被告丙○○○、丁○○、甲○○、乙○、子○○等所主張分割方案之
      不同處，僅在分割後取得土地之位置係在東側或西側之不
      同而已，而依系爭土地之使用現況，僅再審原告居住於系
      爭592-17、592-23地號土地上建物，再審被告丙○○○、
      丁○○、甲○○、乙○、子○○等則均未實際住居於系爭
      土地上之建物，亦未實際占有使用系爭土地，則再審被告
      丙○○○、丁○○、甲○○、乙○、子○○究係分得系爭
      592-17地號土地或分得系爭592-26地號土地，均無損於再
      審被告丙○○○、丁○○、甲○○、乙○、子○○之利益
      ，且不妨害系爭土地做農業使用之目的，亦不影響系爭土
      地價值，於國家整體土地資源之利用、社會經濟利益均無
      礙，故認應以再審原告所主張之分割方案為宜，爰依法判
      決如主文第二項所示。
  四、至兩造於系爭土地分割後未能按應有部分受分配部分，是
      否應依民法第824條第3項之規定為金錢補償部分，雖系爭
      土地依前述分割方法分割後，各共有人實際受分配之土地
      面積、與各共有人按其應有部分所應受分配之土地面積，
      二者相互比較結果，再審被告實際分得之面積，較其等應
      分得之面積分別有些許短少，即再審原告依其應有部分換
      算應分得之土地面積為1,288.4平方公尺，分割後取得之
      土地面積則為1,289平方公尺，多出0.6平方公尺，再審被
      告等則合計少分得0.6平方公尺，然其短少之面積甚微，
      且兩造均認系爭土地為農地，作為農耕使用，土地緊鄰，
      價值應屬相同，無庸鑑定，並於前訴訟程序即協議不鑑定
      ，而系爭土地於97年1月之公告現值復僅每平方公尺3,300
      元，則本件應找補之金額總額尚不及2,000元，以再審被
      告人數之眾多，且散居台北縣、市等各處，再審被告丙○○○等5人復屬公同共有，如予金錢補償，以兩造提存、
      領取所需之勞費與補償之金額相較，顯有輕重失衡、不符
      比例原則之情事，故認無庸為金錢之補償，附此敘明。
捌、末按分割共有物之訴，本質上並無訟爭性，兩造本可互換地
    位。本件再審原告起訴雖於法有據，但再審被告之應訴實因
    訴訟性質所不得不然，本院認為訴訟費用由敗訴當事人負擔
    ，顯失公平，而應由兩造依其應有部分之比例分擔，較為公
    允，爰諭知如主文第三項所示。
玖、綜上所述，本件再審原告主張本院96年度訴字第400號確定
    判決有民事訴訟法第496條第1項第1款之再審理由，而再審
    原告訴請分割兩造共有之系爭土地，復於法無違，則再審原
    告提起本件再審之訴，訴請廢棄原確定判決，並請求就系爭
    土地為分割，為有理由，應予准許。
拾、據上論結，本件再審之訴及再審原告於前訴訟程序第一審之
    訴均為理由，依民事訴訟法第505條、第80條之1、第85條第
    1 項但書，判決如主文。
中    華    民    國    98    年    6     月    25    日
                  民事第四庭    法  官  呂麗玉
附表：坐落台中縣神岡鄉○○○段后寮小段592-17、592-23、59
      2-24、592-25、592-26地號土地之共有人暨應有部分：
┌──┬─────┬────────┐
│編號│共有人姓名│應有部分        │
├──┼─────┼────────┤
│１  │癸○○○  │5分之2          │
├──┼─────┼────────┤
│２  │庚○○    │25分之4         │
├──┼─────┼────────┤
│３  │辛○○    │25分之2         │
│    │（原名：廖│                │
│    │文滄）    │                │
├──┼─────┼────────┤
│４  │戊○○    │25分之2         │
├──┼─────┼────────┤
│５  │己○○    │25分之2         │
├──┼─────┼────────┤
│６  │丙○○○  │                │
├──┼─────┤                │
│７  │丁○○    │                │
├──┼─────┤                │
│８  │甲○○    │公同共有5分之1  │
├──┼─────┤（被繼承人：廖  │
│９  │乙○      │  茂雄）        │
├──┼─────┤                │
│１０  │子○○    │                │
└──┴─────┴────────┘
正本係照原本作成。
如對本判決上訴，須於判決送達後20日內向本院提出上訴狀。
中    華    民    國    98    年    6     月    25    日
                                書記官


司法院資訊處製作；財團法人民間司法改革基金會備份。
